臺灣新北地方法院民事判決
110年度訴字第2939號
原      告  華蓉暄  
訴訟代理人  徐偉超律師
            陳焯怡律師
被      告  伊吉邦社區管理委員會

法定代理人  蔣玉奇  
上列當事人間請求撤銷會議決議事件，經本院於民國111年8月18
日言詞辯論終結，判決如下：
    主      文
一、伊吉邦社區於民國110年8月15日召開之第23屆區分所有權人
    會議，其中議題第一、二、四案之決議，應予撤銷。
二、原告其餘之訴駁回。
三、訴訟費用由被告負擔四分之三，餘由原告負擔。 
    事實及理由
壹、程序部分：
    按當事人喪失訴訟能力或法定代理人死亡或其代理權消滅 
    者，訴訟程序在有法定代理人或取得訴訟能力之本人承受其
    訴訟以前當然停止；承受訴訟人於得為承受時，應即為承受
    之聲明。聲明承受訴訟，應提出書狀於受訴法院，由法院送
    達於他造，民事訴訟法第170條、第175條第1項、第176條分
    別定有明文。查本件被告之法定代理人原為訴外人曾素君，
    嗣於訴訟進行中之民國111年7月31日改選法定代理人為蔣玉
    奇(任期自111年9月1日起)，並於111年9月5日具狀聲明承受
    訴訟，此有民事聲明承受訴訟狀、新北市新莊區公所111年9
    月2日新北莊工字第1112337472號函暨附件區分所有權人會
    議紀錄等影本在卷可稽，依前開規定，被告法定代理人聲明
    承受訴訟，與前揭法條規定相符，應予准許
貳、實體部分：
一、原告主張：
  ㈠原告為伊吉邦社區(下稱系爭社區)之區分所有權人，緣系爭
    社區於民國110年8月15日召開第23屆區分所有權人會議(下
    稱系爭區權人會議)時，被告讓系爭社區住戶在室外簽到後
    ，即引導住戶至投票箱投票，並未引導住戶進入會議場所，
    旋即離場，當天在場人數僅約11人至18人，未達法定出席人
    數門檻，會議一開始原告即就在場人數提出異議，但系爭區
    權人會議主席並未清點在場人數。
  ㈡承上，系爭社區住戶自始自終均未進入會議場所，更遑論進
    場討論之後再表決議案，對此，原告當場表示異議。豈料，
    系爭區權人會議主席就原告提出之異議置之不理，在未清點
    在場人數及出席人數未達法定門檻下，逕自繼續開會，並在
    未經討論即行表決而做成決議。
  ㈢此外，系爭區權人會議之投票單之記載事項，僅有簡單的編
    號與「同意」與 「不同意」之勾選欄位，並無任何讓住戶
    簽名之處，且該編號，並非以住戶門牌號碼或其他可辨識為
    特定住戶投票之編號，系爭區權人會議之投票方式，顯係以
    無記名投票為表決方式，則系爭區權人會議存有對事表決未
    以記名投票之方式進行表決之程序瑕疵。
  ㈣綜上，系爭區權人會議在召集程序或決議方法上，具有未經
    清點在場人數、出席人數未達法定門檻、未經討論即行表決
    、對事表決未以記名投票之方式進行表決之程序瑕疵，爰依
    公寓大廈管理條例第1條第2項、第31條、會議規範第7條、
    第46條與第55條第1項規定及系爭社區規約第33條約定，請
    求撤銷被告所召開系爭區權人會議如附表一所示已通過之議
    題一、二、四之議案，及管理委員之選舉等語。
　　並聲明：請求撤銷被告於110年8月15日召開之第23屆區分所
    有權人會議之議題一、二、四之議案決議及管理委員之選舉
    。
二、被告則以：
　㈠當時因疫情三級警戒，防疫期間有特別規定，參與區分所有
    權人大會有人數限制，被告經新北市政府函復可以委託書方
    式舉行區權人會議，被告就依照系爭社區規約，以委託書方
    式舉行系爭區權人會議。
　㈡依會議手冊上有記載開會地點在社區內，報到區有三個，當
    初原訂在三個報到區架設直播，但系統有問題，後來並無直
    播，且會場任何人可以自由進出流動，系爭區權人會議開始
    是以報到人數超過二分之一才宣布會議開始，所以開會場地
    不是只有主會場，會場的人數亦不等於實際人數，且系爭社
    區規約並無約定系爭社區居民要實體及全程在場。
　㈢系爭區權人會議開會前兩週就已發開會通知及公告選舉人名
    單，及當天要表決的議題，並在系爭社區各棟一樓都連續公
    告14天，供系爭社區住戶見聞並討論，管理中心及被告於開
    會前兩週內隨時接受系爭社區住戶的溝通和討論，此慣例自
    系爭社區區權人會議第20屆開始以此方式執行，亦符合系爭
    社區規約內容，沒問題就當天投票，有問題就留下來討論。
　㈣系爭社區規約第9條第10款只有約定區權人會議的決議事項要
    做成會議記錄，並沒有寫投票要記名或不記名，如果有必要
    應該提出於區權會決議修正。且被告並非行政機關，不用硬
    性遵守行政機關的會議法令規範，應以系爭社區規約為主等
    語置辯。
　　並聲明：請求駁回原告之訴及其假執行聲請。如受不利之判
    決，願提供擔保請准宣告免為假執行。
三、本院之判斷：
　　原告主張伊為系爭社區之區分所有權人，系爭社區於民國11
    0年8月15日召開系爭區權人會議，惟區分所有權人在室外報
    到後，旋即離場，致實際出席人數僅約11人至18人，未達法
    定出席人數門檻，且會議中進行議案表決前，並未讓區分所
    有權人討論，即逕行表決，同時表決時並未記名，原告有當
    場提出異議等情，為被告所不爭執，並有系爭區權人會議會
    議紀錄、所有權狀、系爭區權人會議議題單、系爭區權人會
    議錄影光碟、譯文、勘驗筆錄、錄影光碟擷取照片、系爭區
    權人會議報到示意圖暨簽到簿、現場照片等件在卷可參(見
    本院卷第21頁至第33頁、第183頁至第185頁、第199頁至第2
    00頁、第203頁至第358頁、第363頁)，堪信為真。惟原告主
    張被告未清點實際在場人數、未於表決前讓區分所有權人於
    會議中就議案為討論、表決時未記名，有違反法令或章程之
    情事等節，則為被告所否認，並以前詞置辯。經查：
　㈠按公寓大廈管理委員會為人的組織體，區分所有權人會議為
    其最高意思機關。其區分所有權人會議之召集程序或決議方
    法，違反法令或章程時，依公寓大廈管理條例第1條第2項規
    定，應適用民法第56條第1項「總會之召集程序或決議方法
    ，違反法令或章程時，社員得於決議後3個月內請求法院撤
    銷其決議，但出席社員對召集程式或決議方法，未當場表示
    異議者，不在此限」關於撤銷總會決議之規定，由區分所有
    權人請求法院撤銷區分所有權人會議之決議。原告為系爭社
    區之區分所有權人，親自出席系爭區權人會議，因認系爭區
    權人會議之決議方法違反法令而做成決議，於3個月內之110
    年10月29日，提起本件訴訟，主張系爭區權人會議所為議題
    一、二、四之議案決議應予撤銷，依前揭說明，應屬合法。
　㈡原告另主張系爭區權人會議簽到人數與出席人數不符，經其
    當場異議，有勘驗筆錄可憑（見本院卷第183頁、第200頁）
    。經查，系爭社區之區分所有權人人數為1,152人，簽到人
    數有693人，有會議紀錄及簽到簿附卷可查(見本院卷第21頁
    、第211頁至第354頁)，然區分所有權人報到後，大多數未
    進入主席所在開會地點交誼廳，致實際在場人數不到20人，
    此有勘驗筆錄及會議錄影光碟擷取照片存卷可考（見本院卷
    第200頁、第203頁、第355頁至第358頁、第363頁）。
　㈢被告雖辯稱舉行系爭區權人會議當時，因防疫規定，室內集
    會有人數限制，故依新北市政府函復，以委託書方式舉行區
    權人會議等語，並提出衛生福利部公告為佐（見本院卷第37
    3頁至第383頁），然衛生福利部公告僅能得知當時室內集會
    人數上限為50人，室外100人，並無區分所有權人得無庸見
    聞會議進行內容之規定，而內政部109年3月4日內授營建管
    字第1090803838號函示所載「因應嚴重特殊傳染性肺炎而未
    定期召開區分有權人會議時，得暫不處罰，俟疫情趨緩後仍
    應依規定召開區分所有權人會議，至於區分所有權人會議召
    開之形式，法尚無限制。若公寓大廈因未召開或延後召開區
    分所有權人會議，致無法即時成立管理委員會時，得以區分
    所有權人互推之召集人，申請指定臨時召集人或申請地方政
    府主管機關指定住戶一人為管理負責人，以利公寓大廈維護
    管理與防疫工作之執行。」(見本院卷第195頁)，亦僅表示
    區分所有權人會議召開形式並無限制，參以目前線上會議、
    連線會議多所常見，是認內政部所稱召開形式並無限制，應
    係指法無區分所有權人必須齊聚一堂之限制，而非得以無從
    見聞會議進行之方式參與。是為因應防疫需求，區分所有權
    人會議形式並無限制，然仍應滿足互為見聞，以達意見交流
    之會議基本要求。
  ㈣被告又辯稱依開會通知單所載，系爭區權人會議之會議地點
    在社區內，並未限制在交誼廳(見會議手冊第3頁)，故出席
    人數不能只計算交誼廳內之人數等語，然查系爭區權人會議
    既稱之為會議，其目的即是在提供區分所有權人意見交流之
    機會，因此必須是在能見聞到他人意見，並使他人能見聞到
    自己意見之情形下，方能算是有參與會議，依此說明，被告
    辯稱只要區分所有權人在社區內都算有參加會議等語，即無
    可取。況被告亦自承，當初物業管理公司有承諾會在三個報
    到區架設直播，但系統有問題，所以後來沒有架成等語(見
    本院卷第200頁)，足認，除進入交誼廳外，區分所有權人別
    無其他方法見聞會議之進行。是系爭區權人會議實際上僅有
    20名以下區分所有權人出席，應可認定。
  ㈤再查內政部於54年月20日以內政部（54）內民字第178628號
    令訂定發布，並自公布日起施行之會議規範第7條明訂：「
    會議進行中，經主席或出席人提出數額問題時，主席應立即
    按鈴，或以其他方法，催促暫時離席之人，回至議席，並清
    點在場人數，如不足額，主席應宣布散會或改開談話會，但
    無人提出額數問題時，會議仍照常進行。在談話會中，如已
    足開會額數時，應繼續進行會議。」是會議中出席人數不足
    ，經出席人提出該問題時，應清點人數，如人數不足，即應
    散會或改開談話會。再系爭社區社區規約第9條第6項至第7
    項約定：「本社區內各專有部分之區分所有權人有一表決權
    。數人共有一專有部分者，該表決權應推由一人行使。區分
    所有權人以書面委託他人代理出席。代理人應於簽到前，提
    出區分所有權人之出席委託書。」(見本院卷第139頁)系爭
    區權人會議經原告當場提出出席人數問題，且明顯現場參與
    人數不到20人，未足開會額數，主席應宣布散會，然系爭區
    權人會議仍繼續進行會議議決，自非適法。從而，原告主張
    系爭區權人會議決議方法違反法令或章程，訴請法院撤銷系
    爭區權人會議議題第一、二、四案之議案決議，為有理由，
    應予准許。
  ㈥因原告以系爭區權人會議決議出席人數未達法定門檻、未清
    點實際在場人數為由，請求撤銷系爭區權人會議議題第一、
    二、四案之議案決議，已有理由，則原告另主張系爭區權人
    會議未於表決前，讓區分所有權人於會議中就議案為討論，
    及表決時未記名之情形，請求撤銷系爭區權人會議議題第一
    、二、四案之議案決議，因訴訟目的相同，即無再予一一審
    究之必要，併予敘明。
  ㈦至於原告請求撤銷系爭區權人會議同日進行之管理委員選舉
    結果部分，依系爭社區社區規約第11條第2項規定，「管理
    委員之選任方式：採無記名單記法選舉，並以獲該棟區分所
    有權人票數較多者為當選，次多者候補委員。得票數相同時
    ，以公開抽籤決定之。」(見本院卷第141頁)並無出席人數
    、投票前應予區分所有權人討論之規定，且已明定應採無記
    名方式選舉，是原告以被告未清點實際在場人數、出席人數
    未達法定門檻、未於表決前讓區分所有權人於會議中就議案
    為討論、表決時未記名為由，請求撤銷系爭區權人會議同日
    進行之管理委員選舉結果，為無理由，應予駁回。
四、綜上所述，原告以系爭區權人會議決議方法違法為由，請求
    撤銷系爭區權人會議議題第一、二、四案之議案決議，為有
    理由，應予准許；原告另請求撤銷系爭區權人會議同日進行
    之管理委員選舉結果，為無理由，應予駁回。
五、本件事證已臻明確，兩造其餘主張、攻擊防禦方法及所提證
    據，經審酌後認於本件判決結果不生影響，爰不逐一論駁，
    併此敘明。
六、據上論結，本件原告之訴為一部有理由，一部無理由，因此
    判決如主文。　　
中　　華　　民　　國　　111 　年　　9 　　月　　29　　日
                  民事第七庭    法　官　謝宜雯
以上正本係照原本作成
如對本判決上訴，須於判決送達後20日內向本院提出上訴狀。如
委任律師提起上訴者，應一併繳納上訴審裁判費。
中　　華　　民　　國　　111 　年　　9 　　月　　29　　日
                                書記官　劉德玉
附表一：
伊吉邦社區110年8月15日第23屆區分所有權人會議
議題一：修正規約第5章第15條第4款按月提撥5%管理費至公基金
        討論案。(表決結果：通過)
議題二：管理費年繳優惠方案九五折或九折並增列入規約第20條
        第9款討論案。(表決結果：通過)
議題三：垃圾清運、資源回收及廚餘清運改由新北市政府新莊區
        公所清潔隊處理討論案。(表決結果：未通過)
議題四：社區共有部分自動灑水設備末端查驗管重新改(配)管討
        論案。(表決結果：通過)